【裁判字號】    89,上易,1316
【裁判日期】    891212
【裁判案由】    違反醫師法
【裁判全文】
臺灣高等法院高雄分院刑事判決          八十九年度上易字第一三一六號
    上訴人
    即被告  乙  ○
    選任辯護人  錢師風
                范仲良
                鄭銘仁  律師
右上訴人因違反醫師法案件，不服臺灣高雄地方法院八十九年度易字第一七八一號中
華民國八十九年六月三十日第一審判決（起訴案號：臺灣高雄地方法院檢察署八十九
年度偵字第六八一八號），提起上訴，本院判決如左：
      主      文
原判決撤銷。
乙○未取得合法醫師資格，擅自執行醫療業務，處有期徒刑壹年貳月。
扣案之蓓娜卡、貝汝松注射液各壹盒、超細針筒壹包、輸液點潤液器肆包、氯黴素膠
囊壹罐及附表所示之物均沒收。
      事      實
一、乙○曾於民國八十三年間因違反醫師法案件，經本院判處有期徒刑一年二月，緩
    刑三年確定。詎其於緩刑期滿後仍不知省悔，甲知其未取得合法醫師資格，不得
    執行醫療業務，竟自八十八年十一月間某日起，至八十九年三月九日止，在高雄
    市○鎮區○○路二一０巷二十四號，為前來求診之病患從事給藥及施打各類針劑
    等醫療行為。嗣於八十九年三月九日上午十一時許在上址為警查獲，並抽樣扣得
    其醫療所用之藥械蓓娜卡、貝汝松注射液各一盒、超細針筒一包、輸液點潤液器
    四包、氯黴素膠囊一罐。其餘藥物則予拍照存證，乙○乃將未扣案之藥物，移往
    高雄市○鎮區○○路九十二號存放，於本院審理期間，經本院簽發搜索票，交由
    高雄市政府警察局前鎮分局會同高雄市政府衛生局，在上述南衙路九十二號查獲
    附表所示大批藥物。
二、案經高雄市政府警察局前鎮分局移送台灣高雄地方法院檢察署檢察官偵查起訴。
      理      由
一、訊據被告乙○對於上開時地為警扣得前揭藥械之事實固不諱言，惟矢口否認有何
    違反醫師法之犯行，辯稱：伊並無從事醫療行為，苟伊有從事醫療行為，何以警
    方未查扣到病歷資料，又扣案藥械是伊鼻子過敏及手發炎自行注射使用的云云。
    經查：
（一）右揭被告自八十八年十一月間起即在查獲地點從事醫療行為，每日約看診五人
      ，營業額新台幣（下同）八百至一千元，扣案藥品係伊對不特定人看診後注射
      所用等情，已據被告於警、偵訊中坦承不諱（見警卷第二頁背面、偵查卷第十
      頁背面），並有執行搜索報告及現場照片十張附卷可稽，復有扣案之前開醫療
      藥械可佐。
（二）被告雖辯稱：扣案藥械是伊鼻子過敏及手發炎注射所用云云。惟證人即查獲警
      員侯永慶到庭證稱：本案是高雄市政府衛生局接獲檢舉，函請前鎮分局會同偵
      辦，其有先至現場查訪，確有四人在等看診，才向檢察官聲請搜索票，之後去
      搜索時，該求診之人已離去，被告於警訊中有承認從事醫療行為等語；證人即
      查獲之衛生局人員吳甲正亦到庭證稱：印象中被告在被查獲時有提到係幫熟悉
      之朋友打（針劑），收費很便宜等情，再參以查獲現場之垃圾桶內有已使用過
      之注射針筒多支，查獲之地點又有如小型診所之看診室及點滴注射室之設置，
      並有關節炎等疾病之圖說（此有查獲現場照片附卷可稽）等節以觀，被告確有
      從事醫療行為無訛。再扣案之藥品，被告供稱：是其罹患糖尿病及心肌梗塞症
      ，自行注射使用云云（見其刑事辯護狀），嗣經原審調取上開藥劑訊問證人吳
      甲正，其證稱：貝汝松是類固醇、氯素是抗生素，蓓娜卡是美娜水，用於鼻
      塞及抗過敏藥等語，並有前開藥劑上之使用說甲書可考，被告乃附和改稱：是
      自己鼻子過敏及手發炎注射之用云云，足認被告上開所辯，洵屬飾卸之詞，並
      不足取。
（三）被告雖復辯稱：警方未查扣到病歷資料，即可證甲其並無從事醫療行為云云。
      然被告於警、偵訊中已供承替人看診並無使用病歷資料等語（見同上警、偵卷
      ），況被告前已有違反醫師法前科，此次重操舊業，自會謹慎為之，是其看診
      未使用病歷文件，以免日後留下犯罪物證資料，亦屬常情，是被告以此即謂其
      無從事醫療行為，自不足採。
（四）被告辯稱扣案之藥物均係前次違反醫師法後所留下，均已過期云云；但查第一
      次警方抽樣扣案之藥品，經本院勘驗結果；貝汝松注射液整盒之製造日期是八
      十八年五月十八日；蓓娜卡注射液整盒製造日期是一九九八年九月三日，盒外
      蓋有八十八年一月十四日之檢驗章，氯黴素膠囊製造日期是九七年六月十一日
      ，有效日期是二００二年六月十一日，有勘驗筆錄可憑，並非八十三年間所留
      下之物。
（五）警察於佛佑路二一０巷二十四號查獲時，僅抽樣扣取少量藥物，其餘均拍照存
      證，照片上所顯示之藥盒子，甲甲是內裝針劑藥物，此經在場之衛生局人員蔡
      海雄、吳甲正供甲在卷，被告仍狡辯稱是空盒子，俟經本院簽發搜索票，在南
      衙路九十二號被告居住，查扣三十二箱大批藥物，被告始承認是由佛佑路搬過
      來存放，其中附表編號四十二，計十一箱未開封，每箱有二千支針劑，有效期
      限分別為一九九九年五月及二０００年三月，按過期食品，不肖商人仍有販賣
      ，此項大批針劑，業已過期，被告仍無丟棄之意，尤易地存放，幸及時查扣，
      否則危及不知病患健康甚巨，不能以過期藥物不可能做為治療置辯。至於編號
      四十一之藥用酒精，其酒精濃度為九十五，雖是八十一年生產，惟酒精並無保
      存使用期限，縱是前次違反醫師法犯後所留下，當時未沒收，並非不能以之再
      做醫療使用。
（六）八十九年三月九日查獲當天，警員侯永慶雖證稱當時有四、五人在屋內候診，
      然醫師法並不處罰預備犯之候診行為，則該四人，被告辯稱係黃惠美、陳榮嵩
      、黃李榮琴、陳昱蓁等親友，分住台北、高雄，來家與妻閒聊云云，此一事實
      ，與被告有無違反醫師法無關，無調查必要。
（七）被告辯稱扣押之大批藥物，均是自用或為家人施用之藥物，按被告所提書面用
      藥說甲，舉凡家人之心血管疾病、呼吸系統疾病、皮膚病、腸胃病、婦科疾病
      等等，均在使用扣案藥品，縱認為實在，僅在證甲被告有能力為自己，為家人
      診斷給藥，則與其自白為他人看病，並不衝突，何況果真自用，豈有購入二三
      三００支之保寧痛注射液，存放致其過期之理。
（八）被告雖辯其於警偵訊之自白，是受警員侯永慶之誘導云云；但查被告有違反醫
      師法前科，自知利害關係，以被告前述辯稱「照片的盒子是空的」，自知其並
      非毫無訴訟經驗之人，況且侯永慶於本院結證稱：「警訊筆錄是他說的，並不
      是我要求他這麼說，他自己比我知道利害關係」，被告所辯，顯難採信；再由
      警察查獲時，所拍照片，其中一張顯示垃圾桶內有半桶多之使用過之針頭，益
      知其有醫療行為，縱無病歷表，查無患者，亦不影響其有從事醫療行為之事實
      ，綜上，被告罪證甲確，犯行洵堪認定。
二、核被告所為，係犯醫師法第二十八條第一項之非醫師擅自執行醫療業務罪。公訴
    人雖認被告多次犯行，時間緊接，犯罪構成要件相同，顯係基於概括犯意為之，
    應為連續犯，惟「業務」之概念，本即係指行為人以反覆同種類行為為目的之社
    會活動，因被告所為上開擅自執行醫療業務，係在一定期間內實施，診療病患人
    數甚多，則其所為該項醫療業務行為應為繼續犯，為單純一罪，而非連續犯，公
    訴人認係連續犯，容有誤會。原審據以論罪科刑，固非無見。但對於警卷照片所
    示藥物，未予查扣沒收，自有未洽。被告上訴否認犯罪，固無足取，惟原判決既
    有可議，自應予以撤銷改判。爰審酌被告前已有違反醫師法前科，仍不知省悔復
    再從事非法之醫療行為，犯罪後猶執詞辯解，部分使用過期藥物從事醫療，實無
    從寬量刑之理由，及其他一切情狀，仍量處原審所處之刑，扣案之物，係被告執
    行醫療業務所用之藥械，且為被告所有，爰依同法第二十八條第一項規定宣告沒
    收。
據上論斷，應依刑事訴訟法第三百六十九條第一項前段、第三百六十四條、第二百九
十九條第一項前段、醫師法第二十八條第一項，判決如主文。
本案經檢察官邱榮藏到庭執行職務。
中    華    民    國     八十九     年      十二      月     十二       日
                              臺灣高等法院高雄分院刑事第九庭
                                  審判長法官  張甲松
                                        法官  任森銓
                                        法官  江泰章
右正本證甲與原本無異。
不得上訴。
                                      書記官  黃一秋
中    華    民    國     八十九     年      十二      月    十  三      日
附錄：本判決論罪科刑法條：
醫師法第二十八條第二十八條第一項：
未取得合法醫師資格，擅自執行醫療業務者，處一年以上三年以下有期徒刑，得併科
新臺幣三萬元以上十五萬元以下罰金，其所使用之藥械沒收之。
                                                                        Ｆ


司法院資訊處製作；財團法人民間司法改革基金會備份。
